【裁判字號】    90,重上,71
【裁判日期】    901227
【裁判案由】    確認債權不存在等
【裁判全文】
臺灣高等法院高雄分院民事判決      九十年度重上字第七一號
    上  訴  人  高雄縣岡山鎮農會
    法定代理人  甲○○
    被上訴  人  丙○○
                乙  ○
右當事人間確認債權不存在等事件，上訴人對於中華民國九十年五月三十一日臺灣高
雄地方法院八十九年度重訴字第一０九六號第一審判決提起上訴，本院判決如左：
    主    文
原判決廢棄。
被上訴人在第一審之訴駁回。
第一、二審訴訟費用由被上訴人連帶負擔。
    事實及理由
一、被上訴人主張：被上訴人丙○○於民國七十九年二月間曾邀同被上訴人乙○為連
    帶保證人，向上訴人借款新台幣（下同）三百萬元，並以乙○所有坐落於高雄縣
    岡山鎮○○段三五一七之八號土地及其上門牌號碼高雄縣岡山鎮○○路四巷五號
    建物，設定最高限額抵押權三百六十萬元為擔保，嗣於八十二年八月二十四日同
    意提高設定最高限額抵押權金額為七百二十萬元，惟被上訴人於八十五、八十六
    年間即陸續委由曾同賓清償上開三百萬元借款，兩造間已無任何借貸關係存在，
    詎上訴人竟以丙○○於八十六年十一月十九日由乙○擔任連帶保證人向其借款六
    百萬元，屆期未獲清償為由，而聲請拍賣上開抵押物，然系爭六百萬元借款係曾
    同賓冒用被上訴人名義所借等情。爰求為確認兩造間系爭六百萬元債權不存在之
    判決。
二、上訴人則以：被上訴人授權曾同賓以其名義向上訴人借款，縱被上訴人未授權，
    亦因有表見代理之事實，應負授權人之責任等語置辯。
三、兩造之聲明：
  (一)上訴人方面：
    (1)原判決廢棄。(2)前開廢棄部分，被上訴人在第一審之訴駁回。(3)第一、二審訴
      訟費用由被上訴人負擔。
  (二)被上訴人方面：
    (1)上訴駁回。(2)第二審訴訟費用由上訴人負擔。
四、兩造不爭執事項：
  (一)丙○○於七十九年二月間曾邀同乙○為連帶保證人，向上訴人借款三百萬元，並
    以乙○所有坐落於高雄縣岡山鎮○○段三五一七之八號土地及其上門牌號碼高雄
    縣岡山鎮○○路四巷五號建物，設定最高限額抵押權三百六十萬元為擔保，嗣於
    八十二年八月二十四日同意提高設定最高限額抵押權金額為七百二十萬元之事實
    ，有土地及建物登記謄本各一份為證，堪信為真。
  (二)上訴人執有上載丙○○為借款人、乙○為連帶保證人，於八十六年十一月十九日
    所簽發之擔保放款借據，並將系爭借款撥入以「丙○○」為名義之活期儲蓄存款
    帳戶0000000帳號內，因系爭借款債務屆期未獲清償，上訴人向臺灣高雄
    地方法院聲請拍賣抵押物之事實，有擔保放款借據、岡山鎮農會放款支出及收入
    傳票、臺灣高雄地方法院八十九年度拍字第二０七四號民事裁定各一份為證，自
    堪信為實在。
五、本件首應審究者為：曾同賓是否冒用丙○○名義為借款人、乙○為連帶保證人借
    貸系爭六百萬元？
  (一)上訴人雖不否認系爭借據上之丙○○、乙○之簽名非丙○○、乙○所為，惟主張
    系爭借據上之印章為真正，而被上訴人亦自認其上印章係真正，其雖抗辯印章係
    於七十九年間辦理上開三百萬元貸款時，放在曾同賓處而忘了取回，遭曾同賓盜
    蓋於系爭借據上云云。然查，丙○○、乙○自認於八十二年間同意將原設定抵押
    權金額三百六十萬元提高為七百二十萬元之事實，而以丙○○、乙○同意簽立之
    八十二年八月二十四日抵押權設定契約書、土地建築改良物他項權利變更契約書
    上之印章與系爭借據之印章同一，且係乙○於七十九年所登記之之印鑑章之事實
    ，有該抵押權設定契約書、他項權利變更契約書、高雄縣岡山鎮戶政事務所印鑑
    證明各一件可稽（本院卷一二二至一二四頁、一二六頁），準此，丙○○、乙○
    縱於七十九年間漏未取回其印章，於八十二年時簽立抵押權設定契約書、土地建
    築改良物他項權利變更契約書，既再使用其印章，自應已知其印章在曾同賓處，
    都未取回，已見上訴人抗辯丙○○、乙○將印章放置曾同賓處，並同意曾同賓使
    用該印章等語，並非無稽。復參以曾同賓於法務部調查局高雄縣調查站調查時供
    稱：「我也是有事前徵得丙○○夫婦的同意才向岡山農會申貸六百萬元款項使用
    的」、「丙○○夫婦房屋印鑑、岡山農會存摺、印章多年來也都是由我保管的，
    渠要否認這回事，我也沒有辦法」（筆錄影印附一審卷一０四頁）。則丙○○、
    乙○印章自七十九年至八十六年均置於曾同賓處，丙○○、乙○於八十二年間同
    意曾同賓提出該印章使用，足認曾同賓上開陳述與事實相符，應為可取。丙○○
    、乙○抗辯其印章遭盜用云云，已非無疑，尚難採信。
  (二)上訴人將系爭借款撥入在上訴人處開戶之「丙○○」名義之活期儲蓄存款帳戶0
    000000號（下稱系爭存款帳戶）之事實，為兩造所不爭執，丙○○、乙○
    雖辯稱：系爭存款帳戶係曾同賓所冒開，其等不知情云云。然查：
  (1)系爭存款帳戶係於八十一年十二月二十九日所開立，開戶申請書上之「丙○○」
    之印章為真正，其簽名雖原非丙○○所親自簽寫，但丙○○事後再親自簽名於上
    之事實，為兩造所不爭執，並有該開戶資料業務往來申請書可稽（本院卷一一三
    頁正反面）。丙○○雖抗辯：因曾同賓詐稱先前三百萬元之資料未補齊，且其既
    已清償，故認應無問題而予以補正簽名云云。但查，證人即上訴人之職員藍天轉
    證稱：因系爭借款於八十九年十一月十九日到期，為展期之需，故其在八十九年
    七月二十一日即約曾同賓至丙○○家中對保，當日丙○○簽授信約定書時，乙○
    亦在場，其二人均知悉系爭六百萬元借款之事，並未表明未借款，且丙○○簽授
    信約定書時，其一併交予存款開戶資料，丙○○即重新在上揭開戶資料上親自簽
    名等語（本院卷一九九頁），復有授信約定書可按，則丙○○主觀上如認定所借
    三百萬元已清償，借貸關係即已消滅，縱有借貸、開戶等資料未齊全之情事，衡
    情亦無補正之必要，況該開戶申請書上之開戶日期已明載為八十二年十二月二十
    九日，與三百萬元借貸時間之七十九年間不符，證人藍天轉雖為上訴人之受僱人
    ，但其所證述顯與事實相合，應為可取。丙○○、乙○所辯誤為補正七十九年借
    款之資料而簽名云云，委無可信。
  (2)乙○分別於八十五年十月八日將五十萬元，於八十五年二月二十七日由華南商業
    銀行匯款一百萬元，於八十六年一月二十三日由高雄區中小企業銀行匯款一百五
    十萬元，均存入系爭存款帳戶。而乙○於後二次匯款時，均親自填載存入帳戶之
    戶名為丙○○，帳號為高雄縣岡山鎮農會0000000號即系爭存款帳戶之事
    實，有高雄縣岡山鎮農會活期儲蓄存款取款憑條及活期儲蓄存款收入傳票三張、
    華南商業銀行岡山分行九十年十月十九日（九０）華岡放字第一一０號函及後附
    之匯款申請書、高雄區中小企業銀行岡山分行九十年十一月五日（九十）高銀岡
    字第一０三號函及後附之匯款委託書各一份為證（本院卷一五四至一五六頁、一
    八八頁、二０一二、二０二頁），復為乙○所不爭執（本院卷二００、二一五頁
    ），堪信為真實。又丙○○於申報八十四年度綜合所得稅時，於申報書上載明丙
    ○○於高雄縣岡山鎮農會利息所得二千六百三十四元之事實，有財政部臺灣省南
    區國稅局岡山稽徵所於民國九十年十一月一日南區國稅岡山徵字第九００二三六
    九九號函及後附之八十四年度申報核定通知書與結算申報書在卷可參（本院卷二
    ０三至二０七頁），且為丙○○所不爭執，堪信為實在。而除系爭存款帳戶外，
    丙○○於高雄縣岡山鎮農會並無設立其他帳戶，丙○○既申報高雄縣岡山鎮農會
    之利息所得，自應知以「丙○○」名義設立高雄縣岡山鎮農會系爭存款帳戶之事
    ，其又申報利息，其妻乙○並如前述匯款入該帳戶，則二人同意曾同賓代為開立
    系爭存款帳戶，至堪認定。
  (3)乙○雖抗辯：其依曾同賓指示將欲清償三百萬元之款項存匯入系爭存款帳戶時，
    因上訴人內部一向將借款人為編號立戶，故其不知該帳戶係曾同賓冒丙○○之名
    開立云云。丙○○抗辯：除八十四年度曾申報丙○○上開帳戶之利息所得外，往
    後數年並未申報上開利息所得，於本件訴訟後始知悉系爭存款帳戶云云。然查，
    丙○○與乙○為夫妻，彼此關係密切，乙○在匯款單上二次明確記載丙○○之戶
    名、帳號，何以不向丙○○求證？而丙○○既未在高雄縣岡山鎮農會另設其他帳
    戶，其在八十四年度申報綜合所得稅時，亦應對其有高雄縣岡山鎮農會之系爭存
    款帳戶之利息所得而生疑，卻均未查證，且證人即上訴人之職員張文豪稱：「在
    八十九年二月二十三日我有打電話到丙○○家裡，電話是乙○本人接的，他有說
    要和曾同賓共同來繳息」、「八十九年六月二十八日乙○、丙○○來繳息是和我
    們的訴訟人員在談話，我有在旁邊，我沒有聽到他們說他們根本沒有借錢的事」
    （本院卷第一九八頁），再參以前述丙○○、乙○八十九年於授信約定書簽名等
    情觀之，證人張文豪雖為上訴人之受僱人，但其證述與事實相符，應為可採，是
    縱丙○○嗣後申報所得稅時，未再申報系爭存款帳戶之利息所得，亦不足以認定
    系爭存款帳戶係遭人冒開。
  (三)證人曾同賓雖於原審及本院證稱：系爭借款係其未經丙○○、乙○同意，冒用其
    等名義為之，並以冒用丙○○名義開立系爭存款帳戶云云，本院刑事庭亦認定曾
    同賓有此犯行，判處罪行在案，固有本院九十年度上字第一三九０號刑事判決可
    稽，惟查，曾同賓係丙○○之表弟，二人關係密切，且上開證詞又與其先前在法
    務部調查局高雄縣調查站調查時所供稱經丙○○、乙○同意申貸六百萬元等語不
    一致，又由前述系爭借據印章之真正、系爭存款帳戶開立、授信約定書簽立之情
    形觀之，足認曾同賓事後翻易前詞，改稱未經被上訴人授權云云，係為使丙○○
    、乙○免遭上訴人之民事債務追討而為迴護丙○○等人之詞，與事實不符，自無
    可採，而上開刑事判決所認定之事實係以曾同賓此部份之自白為證據而認定，曾
    同賓此部份自白既不可採，亦難遽此刑事判決認曾同賓冒丙○○、乙○名義借貸
    等情為真。準此足認系爭借款係丙○○、乙○授權曾同賓所借貸。
  (四)丙○○、乙○再以：系爭借款之手續依規定借款人應親自填寫借款申請書、對保
    、撥款當日仍需本人親自到場填寫撥款憑證，本件任由曾同賓利用職務之便冒貸
    ，不合法云云。惟查，丙○○、乙○既確授權曾同賓借貸系爭六百萬元，上訴人
    之承辦人員縱違反其內部放款相關規定，亦僅涉處理內部之事務疏失之問題，尚
    難以此認定係曾同賓有冒貸之行為。
  (五)綜上所述，上訴人主張系爭六百萬元應係丙○○、乙○分別授權曾同賓以借款人
    、連帶保證人名義所借貸之事實，堪信為真。
六、被上訴人既授權曾同賓以其名義向上訴人借貸系爭六百萬元，且尚未清償，系爭
    六百萬元之債權債務關係於兩造間自屬存在，被上訴人訴請確認系爭六百萬元暨
    其從屬之利息、違約金等債權不存在，為無理由，不應准許。原審為被上訴人勝
    訴之判決，尚欠允洽，上訴意旨指摘原判決不當，求予廢棄改判，為有理由，爰
    由本院將原判決廢棄，並駁回被上訴人在一審之訴。
七、據上論結，本件上訴為有理由，依民事訴訟法第四百五十條、第八十五條第二項
    ，判決如主文。
中      華      民      國      九十    年    十二    月    二十七      日
                              臺灣高等法院高雄分院民事第二庭
~B1審判長法官  高金枝
~B2法      官  陳真真
~B3法      官  簡色嬌
右為正本係照原本作成。
如對本判決上訴，須於判決送達後二十日內向本院提出上訴狀，其未表明上訴理由者
，應於上訴後二十日內向本院提出上訴理由書（均須按他造當事人之人數附繕本）。
上訴時應提出委任律師或具有律師資格之人之委任狀，並依附註條文規定辦理。
中      華      民      國    九十一    年      一    月      二        日
~B法院書記官  彭筱瑗
附註：
民事訴訟法第四百六十六條之一：
對於第二審判決上訴，上訴人應委任律師為訴訟代理人，但上訴人或其法定代理人具
有律師資格者，不在此限。
上訴人之配偶、三親等內之血親、二親等內之姻親，或上訴人為法人、中央或地方機
關時，其所屬專任人員具有律師資格並經法院認為適當者，亦得為第三審訴訟代理人。
第一項但書及第二項情形，應於提起上訴或委任時釋明之。
                                                                        Ｄ


司法院資訊處製作；財團法人民間司法改革基金會備份。
